# 分步实现非同一控制下企业合并：新准则与 4 号解释是否不一致？

提问人：快枪 时间：2014-05-15 17:58:08
我倒觉得这里的个别报表，无论此前的股权投资按权益法核算还是作为金融资产，都不是按跨越会计处理界限的原则：在编制个别财务报表时，应当按照原持有的股权投资账面价值加上新增投资成本之和，作为改按成本法核算的初始投资成本。

回答人：chenyiwei
比较赞同 2 楼liubin的意见。 合并报表层面的跨越会计处理界限，是根据企业合并准则规定的，不属于长期股权投资准则的规范范围，因此本次新发布的长期股权投资和合并报表准则都没有对此作出实质性的修改。 个别报表层面依据核算科目是否在“长期股权投资”和“可供出售金融资产”（或其他金融资产项目，下同）之间转换作为判断是否跨越会计处理界限的标准。 如果原先作为金融资产核算，则默认为采用公允价值计量且其变动计入其他综合收益（多数是作为可供出售金融资产）。在此情况下，转换日的账面价值和公允价值很可能是相同的，此时在转换时“原计入其他综合收益的累计公允价值变动应当在改按成本法核算时转入当期损益”也就意味着视同将其处置后按公允价值重新购入。

提问人：快枪 时间：2014-05-15 21:16:53
查到陈老师以前对解释 4 号的一个点评： 第三条中：个别报表层面的处理比较奇怪：既然是“应当以购买日之前所持被购买方的股权投资的账面价值与购买日新增投资成本之和，作为该项投资的初始投资成本”，那又为什么单独提到“购买日之前持有的被购买方的股权涉及其他综合收益的，应当在处置该项投资时将与其相关的其他综合收益（例如，可供出售金融资产公允价值变动计入资本公积的部分，下同）转入当期投资收益”（单独提到其他综合收益要转，但没有提到原有股权是否需按公允价值重新计量？我的想法是这里首先要明确个别报表和合并报表是否采用同一处理原则。如果个别报表层面不视作长投的处置和重新取得，那就没有理由单独要求把其他综合收益转入损益）。
看来 4 号解释对原来持有投资，无论会计上如何核算，对与其有关的其他综合收益都暂不作处理是合适的。

回答人：chenyiwei
原来 4 号解释在个别报表层面没有引入跨越会计界限的处理原则，现在引入了。但这也是与以前把“三无”长期投资作为长期股权投资按成本法核算，现在作为金融资产核算的变化有关的。

提问人：lxch119 时间：2014-12-17 23:16:56
陈版， 按照前面的理解，其他综合收益，可以转损益的，是不是应当在实现控制或者丧失控制的当期就转入损益了？ 准则里面有句话：在处置该项投资时，采用与被投资单位处置相关资产负债相同的处理方法。 那到底是转还是不转呢？

回答人：chenyiwei
参考瑞华对《企业会计准则第 2 号——长期股权投资（ 2014 年修订）》的实务操作指南：
（ 2 ）其他综合收益的转出处理——如何理解“与被投资单位直接处置相关资产或负债相同的基础”？ CAS 2(2014)第十四条第二款规定，投资方因追加投资等原因能够对非同一控制下的被投资单位实施控制的，“......购买日之前持有的股权投资因采用权益法核算而确认的其他综合收益，应当在处置该项投资时采用与被投资单位直接处置相关资产或负债相同的基础进行会计处理。......” CAS 2(2014)
第十五条第一款规定，投资方因处置部分股权投资等原因丧失了对被投资单位的共同控制或重大影响的，“......原股权投资因采用权益法核算而确认的其他综合收益，应当在终止采用权益法核算时采用与被投资单位直接处置相关资产或负债相同的基础进行会计处理。
” 上述两处都提到了对原先采用权益法核算而确认的其他综合收益，应当“采用与被投资单位直接处置相关资产或负债相同的基础进行会计处理”，那么应当如何理解这一要求？ 我们理解，这一要求是与《企业会计准则第 30 号——财务报表列报（ 2014 年修订）》将其他综合收益分为两大类的规定相关的。根据《企业会计准则第 30 号——财务报表列报（ 2014 年修订）》第三十三条规定，其他综合收益项目应当根据其他相关会计准则的规定分为下列两类列报： ①以后会计期间不能重分类进损益的其他综合收益项目，主要包括重新计量设定受益计划净负债或净资产导致的变动、按照权益法核算的在被投资单位以后会计期间不能重分类进损益的其他综合收益中所享有的份额等； ②以后会计期间在满足规定条件时将重分类进损益的其他综合收益项目，主要包括按照权益法核算的在被投资单位以后会计期间在满足规定条件时将重分类进损益的其他综合收益中所享有的份额、可供出售金融资产公允价值变动形成的利得或损失、持有至到期投资重分类为可供出售金融资产形成的利得或损失、现金流量套期工具产生的利得或损失中属于有效套期的部分、外币财务报表折算差额等。 根据上述规定，在对原先采用权益法核算形成的其他综合收益进行结转时，应注意区分其他综合收益形成的不同来源： A、如果被投资单位存在设定受益性质的离职后福利计划，其在每期末按照《企业会计准则第 9 号—职工薪酬（ 2014年修订）》的规定重新计量设定受益计划净负债或净资产导致的变动所形成的其他综合收益，投资方在权益法核算时按股权比例计算应享有或承担的部分，在后续处置投资或终止采用权益法核算时，投资方应当遵循《企业会计准则第 9 号—职工薪酬（ 2014 年修订）》第十六条的规定，对这部分其他综合收益不允许转回至损益，但可以在权益范围内转移这些在其他综合收益中确认的金额。
B、除上述情况外，与长期股权投资权益法核算相关的其他综合收益在后续处置投资或终止采用权益法核算时应当转入损益（一般是转入“投资收益”）。

提问人：lxch119 时间：2014-12-19 13:35:22
谢陈版！ 对了，今年瑞华出研究吗？

回答人：chenyiwei
会的。已经准备得差不多了。